ACORDAO-COMPLETO-2343934

ACÓRDÃO 2285/2019 ATA 8/2019 - SEGUNDA CÂMARA

VISTOS, relatados e discutidos estes Embargos de Declaração opostos pela empresa Taquara Empreendimentos Imobiliários e Serviços Eireli contra o Acórdão 9547/2018-TCU-Segunda Câmara, ratificado pelo Acórdão 12074/2018-TCU-Segunda Câmara, proferido nos autos da Tomada de Contas Especial instaurada pela Fundação Nacional de Saúde - Funasa contra o Sr. Edmundo Rodrigues Júnior, ex-Prefeito do Município de Forquilha/CE, em decorrência da omissão no dever de prestar contas do Termo de Compromisso PAC 413/2008 (Siafi 643728) , voltado à implementação de melhorias sanitárias domiciliares.
ACORDAM os Ministros do Tribunal de Contas da União, reunidos em sessão da 2ª Câmara, ante as razões expostas pelo Relator, em:
9.1. com fundamento nos arts. 32, inciso II, e 34 da Lei 8.443/1992, conhecer dos presentes Embargos de Declaração, para, no mérito, negar-lhes provimento;
9.2. dar ciência desta Deliberação à embargante e ao seu representante legal, nos termos do art. 179, § 7º, do RI/TCU.

Embargos de Declaração opostos pela empresa Taquara Empreendimentos Imobiliários e Serviços Eireli contra o Acórdão 9.547/2018  2ª Câmara, prolatado na sessão do dia 02/10/2018, retificado pelo Acórdão 12.074/2018  2ª Câmara.

Segunda Câmara

Município de Forquilha/CE.

3. Embargante: Taquara Empreendimentos Imobiliários e Serviços Eireli (73.584.260/0001-25)

13.1. Ministros presentes: Ana Arraes (Presidente), Augusto Nardes e Raimundo Carreiro.
13.2. Ministros-Substitutos presentes: Marcos Bemquerer Costa (Relator) e André Luís de Carvalho.

ACORDAO-COMPLETO-2510432

Acórdão 691/2022 - Plenário

ACORDAO-COMPLETO-2470102

Acórdão 2031/2021 - Plenário

ACORDAO-COMPLETO-2407125

Acórdão 4455/2020 - Segunda Câmara

ACORDAO-COMPLETO-2373868

Acórdão 11387/2019 - Segunda Câmara

MARCOS BEMQUERER

Ministro-Substituto Marcos Bemquerer Costa.

Cuida-se dos Embargos de Declaração opostos pela empresa Taquara Empreendimentos Imobiliários e Serviços Eireli contra o Acórdão 9547/2018-TCU-Segunda Câmara, prolatado na sessão do dia 02/10/2018, retificado pelo Acórdão 12074/2018-TCU-Segunda Câmara, o qual, no que interessa ao deslinde deste feito, tratou de Tomada de Contas Especial instaurada pela Fundação Nacional de Saúde - Funasa contra o Sr. Edmundo Rodrigues Júnior, ex-Prefeito do Município de Forquilha/CE, em decorrência da omissão no dever de prestar contas do Termo de Compromisso PAC 413/2008 (Siafi 643728) , voltado à implementação de melhorias sanitárias domiciliares.
2.	Na sessão de 02/10/2018, a 2ª Câmara assim decidiu  (Acórdão 9.547/2018) :
"9.1. com fundamento nos arts. 1º, inciso I, 16, inciso III, alínea c, 19, caput, e 23, inciso III, da Lei n. 8.443/1992, julgar irregulares as contas do Sr. Edmundo Rodrigues Júnior, da Sra.  Michelle Melo da Silva e da empresa Taquara Empreendimentos Imobiliários Ltda., condenando-os, solidariamente, ao pagamento das quantias a seguir discriminadas, atualizadas monetariamente e acrescidas dos juros de mora, calculados a partir das datas indicadas até a efetiva quitação, nos termos da legislação em vigor, fixando-lhe o prazo de 15 (quinze) dias, a contar do recebimento da notificação, para que comprovem, perante o Tribunal (art. 214, inciso III, alínea a, do Regimento Interno/TCU) , o recolhimento da dívida a favor da Fundação Nacional de Saúde;
	Valor (R$) 
	Data

	29.311,10
	24/6/2010

	33.432,14
	23/7/2010

	33.432,14
	12/8/2010

	23.750,00
	24/9/2010

9.2. aplicar ao Sr. Edmundo Rodrigues Júnior, à Sra. Michelle Melo da Silva e à empresa Taquara Empreendimentos Imobiliários Ltda., individualmente, a multa prevista nos arts. 19, caput, e 57 da Lei n. 8.443/1992, no valor de R$ 19.000,00 (dezenove mil reais) , fixando o prazo de 15 (quinze) dias, a contar da notificação, para que comprovem, perante o Tribunal (art. 214, inciso III, alínea a, do Regimento Interno/TCU) , o recolhimento das dívidas ao Tesouro Nacional, atualizadas monetariamente desde a data do presente Acórdão até a data do efetivo recolhimento, se forem pagas após o vencimento, na forma da legislação em vigor;
9.3. autorizar, caso requerido, nos termos do art. 26 da Lei n. 8.443/1992, o  parcelamento  das dívidas em até 36 (trinta e seis) parcelas mensais e sucessivas, sobre as quais incidirão os correspondentes acréscimos legais (débito: atualização monetária e juros de mora; multa: atualização monetária) , esclarecendo aos responsáveis que a falta de pagamento de qualquer parcela importará  no vencimento antecipado do saldo devedor (art. 217, § 2º, do Regimento Interno do TCU) , sem prejuízo das demais medidas legais;
9.4. autorizar, desde logo, a cobrança judicial das dívidas a que se referem os subitens anteriores, caso não atendida a notificação, nos termos do art. 28, inciso II, da Lei n. 8.443/1992;
9.5. remeter cópia deste Acórdão à Procuradoria da República no Estado do Ceará, nos termos do § 7° do art. 209 do Regimento Interno/TCU."
3.	A embargante aponta omissões no decisum recorrido (peça 143) , aduzindo, em síntese: a) desconsideração do valor probatório da Ata Notarial, firmada pela Sra. Amélia Guimarães de Carvalho, oficiala tabeliã do Cartório do 1º Ofício do Município de Forquilha/CE, que atesta a implementação de 14 módulos sanitários objeto de questionamento nestes autos; b) ausência de fundamentação legal para responsabilização solidária da empresa embargante pelo débito apurado nestes autos; e c) falta de abordagem do pleito efetuado pela recorrente de realização de nova vistoria in loco para comprovação do percentual executado das obras.
4.	Ao final, a recorrente, alegando a comprovação da realização do objeto pactuado no Termo de Compromisso PAC 413/2008, requer o acolhimento dos Embargos de Declaração (peça 143, pp. 11/12) .
	É o Relatório.

Breno Leite Pinto (OAB/CE 16.227), Victor Leite Braga e Matos (OAB/CE 24.655) e outros.

Não atuou.

EMBARGOS DE DECLARAÇÃO. ACÓRDÃO CONDENATÓRIO PROFERIDO EM PROCESSO DE TOMADA DE CONTAS ESPECIAL. ALEGAÇÃO DE OMISSÕES. INEXISTÊNCIA DOS VÍCIOS APONTADOS. CONHECIMENTO DOS EMBARGOS. NÃO PROVIMENTO. MANUTENÇÃO DO ACÓRDÃO RECORRIDO. CIÊNCIA AO RECORRENTE. 1. A apreciação de embargos de declaração observa os seguintes critérios: (i) não se presta para a rediscussão do mérito nem para reavaliação dos fundamentos que conduziram a prolação do acórdão recorrido; e (ii) não há omissão quando a matéria é analisada na instrução da unidade técnica que consta do relatório e integra as razões de decidir do relator. 2. Eventual divergência causadora da irresignação das partes envolvidas no processo entre a deliberação recorrida com outros precedentes jurisprudenciais, com outras interpretações doutrinárias e legais, e ainda, com o acervo probatório disponível nos autos, não legitima a embargabilidade do decisum, devendo ser manejado o recurso apropriado para rediscussão da matéria já apreciada. 3. Não cabe ao TCU determinar, a pedido do responsável, a realização de diligência, perícia ou inspeção para a obtenção de provas, uma vez que constitui obrigação da parte apresentar os elementos que entender necessários para a sua defesa.

TOMADA DE CONTAS ESPECIAL (TCE)

não atuou.

Em exame os Embargos de Declaração opostos pela empresa Taquara Empreendimentos Imobiliários e Serviços Eireli contra o Acórdão 9547/2018-TCU-Segunda Câmara, prolatado na sessão do dia 02/10/2018, retificado pelo Acórdão 12074/2018-TCU-Segunda Câmara, o qual, no que interessa ao deslinde deste feito, julgou irregulares as contas da embargante, condenando-lhe, solidariamente com o Sr. Edmundo Rodrigues Júnior e a Sra.  Michelle Melo da Silva, ao débito apurado nos autos e aplicando aos aludidos responsáveis a multa prevista no art. 57 da Lei 8.443/1992.
2. 	Preliminarmente, cumpre conhecer dos presentes Embargos de Declaração, eis que foram opostos de forma tempestiva e em alinhamento aos preceitos cabíveis à espécie, insculpidos no art. 287 do Regimento Interno/TCU. 
3.	Quanto ao mérito, como tenho sustentado, os Embargos de Declaração são, em regra, recurso integrativo, que objetivam extirpar da decisão embargada o vício da omissão, entendida como " (...) aquela advinda do próprio julgado e prejudicial à compreensão de causa, e não aquela que entenda o embargante, ainda mais como meio transverso a impugnar os fundamentos da decisão recorrida." (STJ, Edcl Resp 351490, DJ 23/9/2002) .
4.	Elpídio Donizetti, in Curso Didático de Direito Processual Civil, Del Rey, 6ª Ed., Belo Horizonte, 2005, pág. 319, assevera que os "Embargos de Declaração podem ser conceituados como o recurso que visa ao esclarecimento ou à integração de uma sentença ou Acórdão.", destacando, ainda, que: "três são as hipóteses de cabimento dos embargos de declaração: obscuridade, contradição ou omissão." (pág. 320) .
5.	No presente caso, a embargante aponta omissões no decisum recorrido, aduzindo, em síntese: a) desconsideração do valor probatório da Ata Notarial, firmada pela Sra. Amélia Guimarães de Carvalho, oficiala tabeliã do Cartório do 1º Ofício do Município de Forquilha/CE que atesta a implementação dos 14 módulos sanitários objeto de questionamento nestes autos; b) ausência de fundamentação legal para responsabilização solidária da empresa embargante pelo débito apurado nestes autos; e c) falta de abordagem do pleito efetuado pela recorrente de realização de nova vistoria in loco para comprovação do percentual executado das obras.
6.	No mérito, antecipo que não ocorreram as omissões suscitadas pela embargante pelas razões que passo a expor a seguir.
7.	Fazem parte da fundamentação do Acórdão 9547/2018-TCU-Segunda Câmara, a Proposta de Deliberação e o relatório que o precederam (peças 126 e 127, respectivamente) . Na Proposta de Deliberação (peça 126) , deixei registrado no parágrafo onze que adotava as análises da unidade técnica e do MP/TCU, transcritas no Relatório, como minhas razões de decidir.
8.	No mencionado Relatório, constou o posicionamento de que não cabe a esta Corte de Contas determinar, a pedido da responsável, a realização de diligência, perícia ou inspeção para a obtenção de provas, uma vez que constitui obrigação da parte apresentar os elementos que entender necessários para a sua defesa. A seguir, transcrevo apenas a análise relativa ao assunto em questão, de forma a demonstrar que não houve a omissão suscitada:
"45. Quanto ao requerimento, feito pelos três responsáveis, de que esta Corte de Contas determine nova visita técnica ao local, observamos mais uma vez que o Parecer Técnico do órgão concedente conta com presunção de veracidade e legitimidade. Além disso, há jurisprudência do TCU de que não cabe a este a realização de diligências ou auditorias a pedido dos responsáveis, cabendo a estes a produção dos elementos necessários à sua defesa. Vejam-se por exemplo as seguintes decisões:
Acórdão 4879/2010-TCU-Primeira Câmara, rel. Valmir Campelo
Não encontra amparo a solicitação para que o TCU realize procedimento fiscalizatório com vistas à produção de provas que são da exclusiva alçada do responsável.
Acórdão 8560/2012-TCU-Segunda Câmara, rel. José Jorge
Constitui ônus do gestor a produção das evidências necessárias para comprovar o adequado uso dos recursos públicos que lhe foram confiados, não cabendo ao TCU realizar diligência para a obtenção de provas em favor do gestor. 
Acórdão 2805/2017-TCU-Primeira Câmara, rel. Vital do Rêgo
Não cabe ao TCU determinar, a pedido do responsável, a realização de diligência, perícia ou inspeção para a obtenção de provas, uma vez que constitui obrigação da parte apresentar os elementos que entender necessários para a sua defesa.
46. Assim consideramos que não cabe o atendimento por esta Corte de Contas à demanda de uma nova visita técnica in loco."
9.	A jurisprudência deste Tribunal não destoa do acima asseverado, porquanto reconhece, de forma expressa, que não cabe à Corte de Contas a realização de perícia, diligência ou outra medida saneadora visando à obtenção de provas para a defesa do responsável, conforme demonstra o enunciado abaixo selecionado, colhido mediante o uso da ferramenta intitulada Jurisprudência Selecionada, ao qual cabe acrescer os Acórdão 6124/2016-TCU-Primeira Câmara e 5.920/2016 - Segunda Câmara, de Relatoria, respectivamente, dos Ministros Bruno Dantas e Vital do Rêgo:
Acórdão 2805/2017-TCU-Primeira Câmara (Relator Ministro Vital do Rêgo) 
"Não cabe ao TCU determinar, a pedido do responsável, a realização de diligência, perícia ou inspeção para a obtenção de provas, uma vez que constitui obrigação da parte apresentar os elementos que entender necessários para a sua defesa."
10.	 Para a devida contextualização, a irregularidade que ensejou o dano apurado nesta TCE foi a execução parcial do Termo de Compromisso PAC 413/2008, só tendo sido comprovada a adequabilidade técnica da implementação de 108 módulos sanitários. 
11.	Nesse sentido, cumpre destacar que a Ata Notarial, firmada pela Sra. Amélia Guimarães de Carvalho, oficiala tabeliã do Cartório do 1º Ofício do Município de Forquilha/CE, incluída no bojo das provas colhidas nos autos, teve seu teor devidamente ponderado na análise de mérito que embasou o acórdão combatido.
12.	Conforme destaquei no Voto condutor do Acórdão 9547/2018-TCU-Segunda Câmara, a aludida prova documental não é suficiente para comprovar a funcionalidade dos módulos sanitários em questionamento. Transcrevo, a seguir, excerto do referido Voto:
"25.	Quanto aos 14 módulos que, segundo a Funasa, não tinham sido sequer inicializados, tanto as fotos quanto a ata notarial acostados aos autos não contemplam detalhamento técnico suficiente para se garantir que a funcionalidade foi alcançada. 
26.	Nesse sentido, importante ressaltar que a própria oficiala tabeliã, Sra. Amélia Guimarães de Carvalho, explicitou a falta de funcionalidade das obras visitadas, apesar de não adentrar as características técnicas dos serviços implementados em contraposição às previsões de projeto e às especificações indicadas em norma.       
27.	Acrescente-se que, sem uma correta implantação de sistemas de tratamento de esgoto nos municípios brasileiros, não há efetividade no combate a doenças, verminoses e endemias, como a cólera, tampouco garantia de que não irá ocorrer o lançamento da poluição dos dejetos humanos no lençol freático, ou em rios, lagos e nascentes.
28.	Diante desse contexto, considero que restou caracterizada a execução parcial do Termo de Compromisso PAC 413/2008, só tendo sido comprovada a adequabilidade técnica da implementação  de 108 módulos sanitários." (grifos acrescidos) 
13.	Cumpre ressaltar, ainda, que nesta oportunidade, a empresa Taquara Empreendimentos Imobiliários e Serviços Eireli apresenta os mesmos argumentos outrora oferecidos para justificar que não poderia ter sido incluída no pólo de responsabilização destes autos. 
14.	Nesse sentido, transcrevo análise empreendida pela unidade técnica no Relatório que serviu de base para o Acórdão 9547/2018-TCU-Segunda Câmara:
"47.	Quanto à não responsabilidade pela prestação de contas, alegada pela Sra. Michelle Melo da Silva e pela empresa Taquara Empreendimentos Imobiliários Ltda. (subitens 32.2 e 34.1) , observe-se que:
	47.1. a falta de prestação de contas não consta entre os motivos que vincularam a Sra. Michelle Melo da Silva ao débito, conforme o ofício citatório (peça 83) ;
	47.2.	a falta de prestação de contas não consta entre os motivos que vincularam a Taquara Empreendimentos Imobiliários Ltda. ao débito, conforme o ofício citatório na peça 89;
	47.3. ofício citatório na peça 94, [endereçado] à Taquara Empreendimentos Imobiliários Ltda., vincula o débito a uma omissão na prestação de contas. Observe-se a este respeito que o Exmo. Sr. Ministro-relator, no Relatório do Acórdão 2362/2017-TCU-Plenário (peça 64) , afirmou que:
'35.	Proceder-se-á, a seguir, o exame desta documentação e, caso sejam constatadas irregularidades que caracterizam dano ao erário, dever-se-á realizar nova citação, consignando expressamente que o débito decorre da não comprovação da boa e regular aplicação dos recursos geridos e não da omissão no dever de prestar contas.
36.	Assim, conclui-se que não houve omissão do responsável no dever de prestar contas, mas a sua apresentação intempestiva.
 (...) 
68. Considerando a nulidade do ato citatório [peça 10] e a apresentação da prestação de contas em 28/4/2016, não há que se falar em omissão no dever de prestar contas, mas na sua exibição intempestiva.'
	47.3.1. desta forma, considere-se que não cabe a imputação de omissão de prestação de contas, como elemento vinculante da empresa responsável ao débito em tela."
15.	Ao contrário do que foi asseverado, houve fundamentação para sua condenação tendo em vista o fato de não restar comprovada a implementação de todos os serviços pactuados, sem vícios construtivos, e de acordo com o que fora previsto no Plano de Trabalho do ajuste.
16.	O trecho a seguir transcrito da Proposta de Deliberação que embasou o decisum recorrido explicita todo o embasamento para a responsabilização da empresa embargante:   
"18.	No tocante aos 108 módulos executados em consonância com as especificações técnicas previstas, considero que os responsáveis demonstraram que as obras foram concluídas, com funcionalidade, utilizando-se adequadamente os recursos do ajuste em tela. 
19. Contudo, não se pode afirmar o mesmo quanto aos demais 52 módulos sanitários cuja adequada execução foi questionada pela Funasa.  
20. No caso concreto que ora se analisa, foi previsto um sistema individual de tratamento de esgoto para os módulos sanitários constituído por um tanque séptico e por um dispositivo de infiltração no solo, o sumidouro. 
21. Nesse sentido, há uma regulamentação contida na NBR 7229/1993 -  Projeto, Construção e Operação de Sistemas de Tanques Sépticos da Associação Brasileira de Normas Técnicas - ABNT que deve ser observada para que o sistema de tratamento  de esgoto funcione a contento.
22. A título de ilustração, a tabela a seguir indica as especificações previstas na aludida norma técnica no tocante à profundidade do tanque séptico:
Profundidade útil mínima e máxima do tanque séptico por faixa de volume útil 
	Volume Útil (m³) 
	Profundidade Útil Mínima (m) 
	Profundidade Útil Máxima (m) 

	Até 6,0
	1,20
	2,20

	De 6,0 a 10,0
	1,50
	2,50

	Mais de 10,0
	1,80
	2,80

23.	Observa-se, portanto, que há especificações técnicas que devem ser seguidas à risca para se garantir o adequado funcionamento de um sistema individual de tratamento de esgoto.
24.	Retornando aos 52 módulos sanitários cuja adequada execução está em questionamento, o que se verifica é que os especialistas da Funasa, após vistoria técnica, atestaram que para 38 módulos implementados essas especificações de norma não foram seguidas, não havendo como garantir a funcionalidade dessas obras.
25.	Quanto aos 14 módulos que, segundo a Funasa, não tinham sido sequer inicializados, tanto as fotos quanto a ata notarial acostados aos autos não contemplam detalhamento técnico suficiente para se garantir que a funcionalidade foi alcançada. 
26.	Nesse sentido, importante ressaltar que a própria oficiala tabeliã, Sra. Amélia Guimarães de Carvalho, explicitou a falta de funcionalidade das obras visitadas, apesar de não adentrar as características técnicas dos serviços implementados em contraposição às previsões de projeto e às especificações indicadas em norma.       
27.	Acrescente-se que, sem uma correta implantação de sistemas de tratamento de esgoto nos municípios brasileiros, não há efetividade no combate a doenças, verminoses e endemias, como a cólera, tampouco garantia de que não irá ocorrer o lançamento da poluição dos dejetos humanos no lençol freático, ou em rios, lagos e nascentes.
28.	Diante desse contexto, considero que restou caracterizada a execução parcial do Termo de Compromisso PAC 413/2008, só tendo sido comprovada a adequabilidade técnica da implementação  de 108 módulos sanitários. 
29.	Quanto ao Sr. Edmundo Rodrigues Júnior - ex-Prefeito, e Sra. Michelle Melo da Silva - ex-Secretária Municipal de Obras, e Taquara Empreendimentos Imobiliários Ltda. - empresa contratada para implementação do empreendimento, entendo que suas responsabilidades estão bem delineadas e que as condutas atribuídas individualmente a eles evidenciam irregularidades na implementação do ajuste em tela."
17.	 Dessarte, inexistem as omissões arguidas no Acórdão 9547/2018-TCU-Segunda Câmara, retificado pelo Acórdão 12074/2018-TCU-Segunda Câmara, cabendo conhecer dos presentes Embargos de Declaração para, no mérito, negar-lhes provimento, sem prejuízo de cientificar a embargante desta deliberação.
18.	Dessa forma, não há guarida no meio processual escolhido pela defendente para revolver o mérito de questões já examinadas pelo Tribunal, cabendo à empresa irresignada com o teor da deliberação emitida se valer das vias recursais adequadas para provocar a reapreciação da matéria por esta Casa de Contas. 
	Com essas breves considerações, manifesto-me por que o Tribunal adote o Acórdão que ora submeto à elevada apreciação deste Colegiado. 
	T.C.U., Sala das Sessões, em 26 de março de 2019.
MARCOS BEMQUERER COSTA
Relator